【裁判字號】    90,台上,335
【裁判日期】    900118
【裁判案由】    殺人
【裁判全文】
最高法院刑事判決                                  九十年度台上字第三三五號
    上  訴  人  甲○○
右上訴人因殺人案件，不服台灣高等法院台南分院中華民國八十九年十月十二日第二
審更審判決（八十九年度上重更(二)字第三六三號，起訴案號：台灣台南地方法院檢察
署八十八年度偵字第七○五八號），提起上訴，本院判決如左：
    主  文
原判決撤銷，發回台灣高等法院台南分院。
    理  由
本件原判決認定上訴人甲○○於民國八十八年六月一日上午六時許，自外返回台南市
○○○○街一六五號十二樓之六，其與同居人陳秀蘭之居處，因不滿陳秀蘭要其拿錢
繳納房租，其無力繳納而遭陳秀蘭冷嘲熱諷，因一時酒後心生不悅，與陳秀蘭發生口
角，遂基於殺人之犯意，持不明之銳器，朝陳秀蘭之右外耳處砍刺二處，並以拳頭毆
擊陳秀蘭之頭部，用腳踢擊陳秀蘭之胸部、腹部，致陳秀蘭1.自右外耳上端創口二
公分、創角呈銳角、創道朝左斜上七十五度角斜入，創道平整深八公分銳角穿刺傷。
2.自右外耳下端創口五公分，創角呈銳角，創道自右向左稍以向上十五度角斜入，
創道平整，深五點六公分銳器穿刺傷，合併切割傷，二處銳器傷致右上外耳斷離，
失血性休克合併腦損傷。右胸部、左下腹部鈍力挫傷合併皮下瘀血，右背腰部鈍力挫
傷，兩臂掌腿內外側多處鈍力挫傷，甲○○行兇後，見陳秀蘭躺於地上不動，於有偵
查權之公務員或機關發覺前打電話向警自首而接受裁判，經警將陳秀蘭送成功大學醫
學院附設醫院急救，陳秀蘭仍因失血性休克合併腦損傷而不治死亡。案經上訴人向台
南市警察局第四分局自首等情，因而維持第一審論處上訴人殺人罪刑（無期徒刑）之
判決，駁回上訴人在第二審之上訴，固非無見。
惟按有罪之判決書對於被告有利之證據不採納者，應於理由內詳加記載，始為適法，
刑事訴訟法第三百十條第二款定有明文。查依原判決認定之事實，本件係因上訴人與
被害人陳秀蘭同居一處，上訴人因無力繳納房租遭被害人冷嘲熱諷而生口角，上訴人
因一時酒後心生不悅而基於殺人犯意毆打被害人致死等情，但上訴人堅不承認其有殺
人故意，其於警訊時略稱：案發時二人都有喝酒，因無錢未繳房租遭被害人冷嘲熱諷
，相互爭吵，一時情緒失控，出手毆打被害人等語。又於原審上訴審調查時亦稱：案
發當日，上訴人與被害人喝了一瓶多黃酒，因酒後失去理智始毆打被害人云云，與證
人即至命案現場之警員鄭進通在原審上訴審證稱：「後來有一酒醉之人，語無倫次打
電話來說，有一個瘋女人裝啞巴來我家鬧，被他踹昏倒在門口，你們快來。」、「…
…被告剛到派出所時還很鎮靜，等聽到我們同仁從醫院通報回來，說被害人死亡了，
被告就開始鬧情緒，一個人自己一直講話，說那個不是人是鬼，所以第二段我就寫被
告酒醉神智不清。」等語（見上訴審卷第二二、二四、二六頁，相驗卷第一四、一五
頁，上重更(一)卷第八八頁），相互以觀，上訴人辯稱其並無殺人故意，並非全然無據
。本院前發回更審亦指明，對於上訴人是否確係酒後被激怒而行兇，有無殺人之故意
（直接或間接故意），及行兇之時是否已酒醉而達於精神耗弱之程度，應詳加辨明及
審認，以此等事實攸關上訴人主觀上是否能認知其行為可能導致被害人死亡之結果之
判斷，及對上訴人科刑輕重之審酌。原判決未依職權詳加調查而於事實明確認定，並
對上開有利於上訴人之證據，於判決內說明其採納與否之理由，遽行論斷，難謂無調
查職責未盡及判決理由不備之違法。上訴意旨指摘原判決不當，尚非全無理由，應認
仍有撤銷發回更審之原因。
據上論結，應依刑事訴訟法第三百九十七條、第四百零一條，判決如主文。
中      華      民      國     九十     年      一      月     十八     日
                              最高法院刑事第十庭
                                  審判長法官  莊  登  照
                                        法官  洪  明  輝
                                        法官  蔡  清  遊
                                        法官  黃  一  鑫
                                        法官  林  秀  夫
      右正本證明與原本無異
                                              書  記  官
中      華      民      國     九十     年      二      月      五      日


司法院資訊處製作；財團法人民間司法改革基金會備份。
